【裁判字號】    86,上,357
【裁判日期】    900306
【裁判案由】    侵權行為損害賠償
【裁判全文】
臺灣高等法院臺南分院民事判決  八十六年度上字第三五七號  ｊ
      上  訴  人  乙  ○  ○
      訴訟代理人  陳  文  忠  律師
                  蔡  青  芬  律師
      複代  理人  李  桂  瑞  律師
      視同上訴人  金保交通貨運有限公司  設雲林縣北港鎮○○路九十六號
      法定代理人  甲  ○  ○  .
      被上  訴人  丁  ○  ○  .
                  壬  ○  ○  .
                  庚  ○  ○  .
                  己  ○  ○  .
                  辛  ○  ○  住台北市○○路四八六巷十一弄三八號三樓
                  戊  ○  ○  住台北縣蘆洲鄉○○村○○路一五八號
      兼右  六人
      共      同
      訴訟代理人  丙  ○  ○  住台北縣中和市○○路一五一巷十四弄五號二樓
      右七人共同
      訴訟代理人  邱  創  典  律師
      複代  理人  林  鍾  仁  律師
                  黃  曜  春  律師
右當事人間請求侵權行為損害賠償事件，上訴人對於中華民國八十六年六月二十四日
臺灣雲林地方法院第一審判決（八十五年度訴字第三八四號）提起上訴，本院判決如
左：
      主      文
上訴駁回。
第二審訴訟費用由上訴人等連帶負擔。
      事      實
甲、上訴人方面：
壹、上訴人乙○○部分：
  一、聲明：求為判決：
（一）原判決關於上訴人敗訴部分廢棄。
（二）右開廢棄部分，被上訴人在第一審之訴及假執行聲請均駁回。
  二、陳述：除與原判決記載相同者，予以引用外，補稱：
（一）上訴人乙○○自始否認有擦撞被害人許築地之情事，因被害人許築地乃自行跌
      倒而受傷，嗣後又因其本身舊有之疾病致死；是以被害人許築地之死亡與上訴
      人乙○○並無因果關係。上訴人乙○○自無庸對被上訴人負擔損害賠償之責。
（二）依據本件車禍現場圖所示，被害人許築地之機車倒地後與上訴人之曳引車尚有
      五十五公分之距離，警員陳正義於刑事第一審時亦證稱：「‧‧‧二車的距離
      很近約有五十五公分」；若被害人許築地之機車係由上訴人之曳引車超車時右
      後方擦撞，則被害人許築地之機車倒地後應會接觸上訴人之曳引車；既然其倒
      地後機車離上訴人曳引車尚有五十五公分，顯見被害人許築地之機車於倒地前
      應未碰撞到上訴人之曳引車。且處理現場之警員陳正義於刑事原審及刑事二審
      審理時均證稱：許築地被送至醫院後還很清醒並說沒關係等語，而刑事二審法
      官問以：「許築地有無說要私下和解？」，其答以：「那時他說沒什麼事」，
      可見被害人許築地於車禍發生後應無大礙。至其於五個多月後死亡應與車禍無
      關，且當時許築地應係因其為自行跌倒，所以警員問他有無要和解時方答以沒
      什麼事。另陳正義亦證稱：上訴人有告訴他要私下和解一事等語，雖上訴人一
      再堅稱係警員會錯意，其意乃係這是一件小車禍應該沒什麼事；且陳正義亦證
      稱：上訴人並未表示許築地是由他撞到的。是本件足以證明上訴人乙○○應未
      擦撞被害人許築地。又證人林文王於刑事二審法官訊問時證稱：許築地在送醫
      途中及醫院均有說本件車禍是他自己跌倒的，與上訴人無關等語；而林文王於
      本件車禍發生後均陪同上訴人一起處理現場情況，雖林文王與上訴人有同事之
      誼，但並無任何親屬、僱傭關係，其應無甘冒涉偽證罪而替上訴人為不實證言
      之必要；是此亦足證上訴人乙○○未擦撞被害人許築地。
（三）而本件經刑事一審送由台灣高等法院檢察署法醫中心鑑定許築地死亡之原因時
      ，已經鑑定結果認為許築地在民國（下同）八十三年十二月六日（車禍發生後
      第六日）在彰化基督教醫院照Ｘ光及腦部掃描顯示只有陳舊左鎖骨骨折，並未
      發現顱骨骨折，腰部亦未見外傷，又許築地應曾有過中風，高血壓性、老人性
      、腦實質出血，許築地若非原有前述病症應不致死亡；是本件被害人許築地之
      死亡應與本件車禍無關。上訴人自無須就許築地之死亡負損害賠償之責。
（四）本件關於上訴人乙○○之刑事責任部分雖經  鈞院刑事庭判決上訴人乙○○有
      過失擦撞被害人許築地之情事，惟  鈞院認定上訴人乙○○僅成立過失傷害罪
      責而已，至於被害人許築地之死亡則係因其舊有之病症造成，與本件車禍並無
      因果關係，有  鈞院八十六年度交上更(一)字第四五八號判決書附卷可憑；是縱
      認上訴人乙○○就本件車禍有過失，其應亦僅就被害人許築地之鼻下人中部位
      擦傷負損害賠償之責而已。至其他關於殯葬費、扶養費部分，被上訴人應不得
      對上訴人有所請求。
（五）關於被上訴人提出之醫療費用單據中，全部均係八十三年十二月六日以後之收
      據，其距被害人許築地發生車禍之八十三年十一月三十日已有一星期之久，而
      被害人許築地於發生車禍當天並無明顯外傷，僅有鼻下人中部分擦傷出血，此
      業經證人即黃榮標醫師在刑事一審作證綦詳，並經  鈞院刑事庭於判決書中引
      用；是被上訴人主張之醫療費用支出應係被害人許築地之舊疾發作送醫後所發
      生之支出，應與本件車禍無關，自不應令上訴人就此部分負損害賠償之責。
（六）本件原審雖准許被上訴人丁○○向上訴人請求三十萬元，其餘被上訴人每人向
      上訴人請求十五萬元之慰藉金；惟如前所述，上訴人就本件車禍並無過失，自
      無須負損害賠償之責。縱有過失，亦僅須就傷害部分負責，從而原審所認定之
      慰藉金亦屬過高。綜上所述，原審判決實有可議。
  三、證據：除援用於原審所提之證據外，補提刑事上訴理由狀二份、最高法院八十
      六年度台上字第六二三○號刑事判決、本院八十六年度交上更(一)字第四五八號
      刑事判決及訊問筆錄各一份（以上皆為影本）為證。
貳、上訴人金保交通貨運有限公司（以下簡稱金保交通公司）部分：
    上訴人金保交通公司未於言詞辯論期日到場，然據其於本院準備期日所為之聲明
    及陳述如下：
  一、聲明：求為判決：
（一）原判決關於上訴人敗訴部分廢棄。
（二）右開廢棄部份，被上訴人在第一審之訴及假執行聲請均駁回。
  二、陳述：除與原判決記載相同者，予以引用外，補稱：
      其援用上訴人乙○○之陳述。
  三、證據：援用於原審所提之證據。
乙、被上訴人方面：
  一、聲明：求為判決：駁回上訴。
  二、陳述：除與原判決記載相同者，予以引用外，補稱：
（一）許築地於八十三年十一月三十日下午五時許，為上訴人駕車不慎擦傷倒地後，
      先後於八十三年十二月一日、十二月二日、十二月五日及十二月六日均曾至雲
      林縣麥寮鄉「黃外科診所」接受治療；據醫師黃榮標於原審提出書面聲明稱：
      「許築地先生于八十三年十一月三十日來院急診處置，鼻子出血，身體多處擦
      傷，意識不很清楚，有頭部外傷現象」等語；復於八十九年九月二十日於鈞院
      八十九年度交上更（二）字第四三○號上訴人過失致死案件審理時，再次提出
      書面報告稱：「許築地確于民國八十三年十一月三十日來院處置，當時鼻孔下
      端擦傷一點五公分乘一點五公分，右手前臂擦傷二處二公分乘二公分、二點五
      公分乘二公分，病人有頭部外傷的症狀（頭痛、頭暈），點滴注射後離去。八
      十三年十一月三十一日（按應為十二月一日）上午及下午病人兩度來看診，主
      訴頭痛、頭暈，點滴注射後離院，八十三年十二月二日、十二月五日、十二月
      六日三天曾來院治療，主訴頭痛、頭暈，每次都是點滴注射後離院」等情，是
      以許築地因車禍受傷死亡，確係因上訴人駕車不慎擦傷所致。
（二）被害人許築地生前從不喝酒，另偕同上訴人送醫之證人詹武忠於刑事法院已證
      稱：未聞到許築地身上有酒味；另證人黃榮標醫師亦結證稱：「如有明顯飲酒
      ，一般會記載，但當天病歷表未記載許築地有喝酒」等語。又上訴人於車禍發
      生後，自警訊至偵查中均未提及其扶起許築地之際曾聞有酒味，直至原審調查
      時始陳稱許築地因酒醉倒地；而上訴人所舉證人林文王雖亦附和其說詞。然此
      與證人黃榮標之證詞不符，是上訴人指稱許築地自己倒地，應非事實。而許築
      地為上訴人所駕之曳引車擦撞倒地，亦經現場目擊證人蔡玉女於刑事法院調查
      時結證稱：當時伊剛好經過那裏，看見上訴人拖車後面擦到許築地，伊所站位
      置是在車尾等語。
（三）雖車禍現場圖所示被害人許築地之機車倒地後與上訴人之曳引車尚有五十五公
      分之距離，然此為車禍後被害人被擦撞倒地之位置，難據此論斷被害人倒地非
      上訴人所為。又設上訴人所駕曳引車未擦及被害人，以上訴人之年齡、社會經
      驗等情，其斷無於車禍後願付五仟元之醫藥費，及急欲和解之情勢。另被害人
      確有於八十三年十一月三十日至十二月六日在麥寮黃外科診所醫療診治，不得
      因此部分之醫藥費被上訴人未予計算及提出請求，遂認被上訴人主張之醫藥費
      用支出係被害人舊疾復發而與車禍無關。基上所陳，原判決認事用法，並無不
      當，其上訴顯無理由，應請駁回。
  三、證據：除援用於原審所提之證據外，補提最高法院八十九年度台上字第四七四
      五號刑事判決、本院八十九年度交上更(二)字第四三○號刑事判決影本各一份。
丙、本院依職權向本院刑事庭調閱八十六年度上更(一)字第四五八號（包括本院八十五
    年度交上訴字第一○五二號、臺灣雲林地方法院八十四年度交訴字第一○七號、
    臺灣雲林地方法院檢察署八十四年度偵字第六六○號）過失致死案件偵審卷宗並
    影印附卷。
      理      由
一、按民事訴訟法第五十六條第一項第一款，所謂共同訴訟人中一人之行為，有利益
    於共同訴訟人或不利益於共同訴訟人，係指於行為當時就形式上觀之，有利或不
    利於共同訴訟人而言，非指經法院審理結果有利者其效力及於共同訴訟人，不利
    者其效力不及於共同訴訟人而言。故共同訴訟人中之一人，對於下級法院之判決
    聲明不服提起上訴，在上訴審法院未就其內容為審判之前，難謂其提起上訴之行
    為對於他共同訴訟人不利，其效力應及於共同訴訟人全體；即應視其上訴為共同
    訴訟人全體所為。又民法第二百七十五條規定連帶債務人中之一人受確定判決，
    而其判決非基於該債務人之個人關係者，為他債務人之利益亦生效力，故債權人
    以各連帶債務人為共同被告提起給付之訴，被告一人提出非基於其個人關係之抗
    辯有理由者，對於被告各人即屬必須合一確定，自應適用民事訴訟法第五十六條
    第一項之規定（最高法院五十二年台上字第一九三○號及三十三年上字第四八一
    ○號判例參照）。本件原審係判決命上訴人乙○○、金保交通公司應負連帶給付
    之責任，雖僅由上訴人乙○○提起上訴，惟其以非基於個人關係之抗辯事由（即
    其否認有擦撞被害人許築地之行為）而提起本件上訴，則揆諸前揭說明，其上訴
    之效力應及於一審同造之金保公司，爰將其併列為視同上訴人予以裁判。另本件
    上訴人金保交通公司經合法通知，無正當理由未於言詞辯論期日到場，核無民事
    訴訟法第三百八十六條各款所列情形，准依被上訴人之聲請，由其一造辯論而為
    判決；均合先敘明。
二、本件被上訴人等起訴主張：被上訴人丁○○係被害人許築地之妻，被上訴人丙○
    ○、辛○○、壬○○、戊○○、己○○及庚○○（以下簡稱被上訴人丙○○等六
    人）係許築地之子女。被害人許築地於八十三年十一月三十日下午五時許，騎駛
    牌照ＶＱＣ－七四五號機車行經雲林縣麥寮鄉○○路一二七號前時，因受僱於上
    訴人金保交通公司之上訴人乙○○駕駛牌照ＩＶ－一七五號半聯結車欲超越時，
    未注意保持兩車併行之間隔，致超車時擦撞許築地所騎乘之機車，致許築地人車
    倒地，而受有頭部外傷；嗣經送醫急救，延至八十四年五月三日死亡；而上訴人
    乙○○涉犯過失致死罪嫌，業經台灣雲林地方法院檢察署提起公訴，並經台灣雲
    林地方法院及臺灣高等法院臺南分院刑事庭判處罪刑在案。另上訴人乙○○係上
    訴人金保交通公司之受僱人，其因執行職務時不法侵害許築地致死，上訴人金保
    公司自應負連帶損害賠償責任。爰本於侵權行為之法律關係，求為判命上訴人等
    應連帶給付被上訴人丁○○扶養費八十八萬八千八百零六元、精神慰藉金三十萬
    元及其法定遲延利息，共計一百一十八萬八千八百零六元；應連帶給付被上訴人
    丙○○喪葬費十四萬四千三百七十元、醫療費二十二萬八千二百六十二元、精神
    慰藉金三十萬元及其法定遲延利息，共計六十七萬一千九百八十七元；另應連帶
    給付被上訴人辛○○、壬○○、戊○○、己○○及庚○○等五人精神慰藉金各三
    十萬元及其法定遲延利息之判決等語（原審判決上訴人等應連帶給付被上訴人丁
    ○○四十萬三千七百六十七元，連帶給付被上訴人丙○○四十九萬七千八百一十
    二元，連帶給付被上訴人壬○○、庚○○、辛○○、戊○○、己○○各十五萬元
    ，及均自八十五年八月十一日起至清償日止，按年息百分之五計算之利息，而駁
    回被上訴人等其餘之請求。茲上訴人就其敗訴部分提起上訴，至於被上訴人等就
    其敗訴部分，則均未聲明不服）。
三、上訴人等則以：上訴人乙○○自始否認有擦撞被害人許築地之情事，因被害人許
    築地乃自行跌倒而受傷，嗣後又因其本身舊有之疾病致死；是以被害人許築地之
    死亡與上訴人乙○○並無因果關係。依據本件車禍現場圖所示，被害人許築地之
    機車倒地後與上訴人之曳引車尚有五十五公分之距離，若被害人許築地之機車係
    由上訴人之曳引車超車時右後方擦撞，則被害人許築地之機車倒地後應會接觸上
    訴人之曳引車；既然其倒地後機車離上訴人曳引車尚有五十五公分，顯見被害人
    許築地之機車於倒地前應未碰撞到上訴人之曳引車。況本件經台灣高等法院檢察
    署法醫中心鑑定許築地死亡之原因時，已經鑑定認為許築地在彰化基督教醫院照
    Ｘ光及腦部掃描顯示只有陳舊左鎖骨骨折，並未發現顱骨骨折，腰部亦未見外傷
    ，又許築地應曾有過中風，高血壓性、老人性、腦實質出血，許築地若非原有前
    述病症應不致死亡；上訴人自無須就許築地之死亡負損害賠償之責。退步言，若
    認上訴人乙○○有刑事責任，應僅成立過失傷害罪責而已，其應亦僅就被害人許
    築地之鼻下人中部位擦傷負損害賠償之責而已。另如前所述，上訴人就本件車禍
    並無過失，自無須負損害賠償之責。縱有過失，亦僅須就傷害部分負責，從而原
    審所認定之慰藉金亦屬過高等語，分別資為抗辯。
四、查被上訴人等主張被上訴人丁○○係被害人許築地之妻，被上訴人丙○○等六人
    則係許築地之子女；而上訴人乙○○則係上訴人金保交通公司之受僱人，以駕駛
    半聯結車為業；被害人許築地於八十三年十一月三十日下午五時許，騎駛牌照Ｖ
    ＱＣ－七四五號機車行經雲林縣麥寮鄉○○路一二七號前時，因與受僱於上訴人
    金保交通公司之上訴人乙○○所駕駛之牌照ＩＶ－一七五號半聯結車發生車禍事
    故，致許築地人車倒地，因而受有外傷；嗣經送醫急救，延至八十四年五月三日
    死亡之事實，已據被上訴人等於原審及本院審理時陳述在卷，有其所提出之戶籍
    謄本影本一份在卷可參（原審卷一第六至八頁）；並經台灣雲林地方法院檢察
    署檢察官督同法醫師相驗屬實，制作有相驗屍體證明書、驗斷書、勘驗筆錄各一
    份在卷可按（見本院調借之雲林地方法院檢察署八十四年度相字第二八四卷第十
    一至十二、十六至二十頁），且為上訴人等所不爭執，自屬真實。
五、另被上訴人等主張渠等之配偶（父親）即被害人許築地於八十三年十一月三十日
    下午五時許，騎駛牌照ＶＱＣ－七四五號機車行經雲林縣麥寮鄉○○路一二七號
    前時，確係因上訴人乙○○駕駛牌照ＩＶ－一七五號半聯結車欲超越時，未注意
    保持兩車併行之間隔，致超車時擦撞許築地所騎乘之機車，使許築地人車倒地，
    而受有頭部外傷；嗣經送醫急救，延至八十四年五月三日死亡；顯然上訴人乙○
    ○涉犯過失致死罪嫌之事實，亦據被上訴人等於原審及本院審理時陳述在卷，有
    其所提出之「台北市立和平醫院」診斷證明書影本共二份在卷可參（前揭相字卷
    第八至九頁）；再徵諸上訴人乙○○確已因犯本件過失致死之犯行，經台灣雲林
    地方法以八十四年度交訴字第一○七號刑事判決判處有期徒刑十月，雖因上訴人
    乙○○不服而向本院提起上訴，惟仍經本院以八十九年度交上更(二)字第四三○號
    刑事判決上訴駁回在案以觀，此有本院本院八十九年度交上更(二)字第四三○號、
    八十五年度交上訴字第一○五二號及臺灣雲林地方法院八十四年度交訴字第一○
    七號刑事判決各一份（以上皆為影本）在卷可參（原審卷二第四至六、五十七至
    五十九頁，本院卷第一六四至一六七頁）；並經本院調取本院八十六年度上更(一)
    字第四五八號過失致死案件（包括臺灣雲林地方法院檢察署八十四年度偵字第六
    六○號、臺灣雲林地方法院八十四年度交訴字第一○七號）過失致死刑事案件偵
    審卷宗查明屬實無訛，自亦屬真實。雖上訴人等為前揭情詞之抗辯，惟查：
（一）證人即雲林縣麥寮「黃外科診所」醫師黃榮標於原審刑事庭雖證稱：被害人許
      築地於車禍發生當時，並無明顯外傷，僅有鼻下人中部位擦傷出血，其餘均無
      明顯外傷等語（見調借之原審刑事卷第五十九頁）；然其業於原審提出書面聲
      明稱：「許築地先生于八十三年十一月三十日來院急診處置，鼻子出血、身體
      多處擦傷，意識不很清楚，有頭部外傷現象」等情（見前揭原審刑事卷第五十
      五頁），並於本院刑事庭提出八十九年九月二十日報告書謂：「許築地確于民
      國八十三年十一月三十號來院處置，當時鼻孔下端擦傷一點五公分乘一點五公
      分、右手前臂擦傷二處二公分乘二公分、二點五公分乘二公分，病人有頭部外
      傷的症狀（頭痛、頭暈），點滴注射後離院。八十三年十一月三十一日（按應
      為十二月一日）上午及下午病人兩度來看診，主訴頭痛、頭暈，點滴注射後離
      院。八十三年十二月二日、十二月五日、十二月六日三天曾來院治療，主訴頭
      痛、頭暈，每次都是點滴注射後離院」等情；再參以證人黃榮標於本院刑事庭
      八十九年十月十三日調查復證稱：「人中有擦傷出血，至於鼻子有流血我沒有
      記載，應該是我給地院的函件比較準確。一般診斷書比較模糊，給原審的函件
      比較清楚。（在原審）因法官沒問我頭部是否有傷，所以我沒有回答，頭部外
      傷是否跌倒或撞到的應該都有可能，頭部外傷也包括頭部裡面，所以應該要觀
      察。‧‧被害人表面除了鼻子人中有擦傷流血，其他沒有明顯外傷，但被害人
      有頭部外傷的症狀。‧‧‧（被害人）右手臂與人中有擦傷，至於衣服掩蓋的
      部分我沒有掀開來檢查，後來來幾次門診與健康的人不一樣」等語；顯見證人
      黃榮標於原審刑事庭中所為之證詞，係因陳述未盡完全，致與其所製作之書面
      資料內容不符所致。再參諸本件經臺灣高等法院檢察署法醫中心鑑定結果，亦
      認定：「死者（許築地）車禍前曾患腦幹出血、中風。再者死者確曾因車禍，
      頭部受傷，或因而有過外傷性硬膜外出血‧‧等語以察，有該署八十四年十二
      月二十七日檢義醫字第一五六九九號函一份在卷可憑（見前揭原審刑事卷第一
      ○○頁至一○二頁）。可見本件被上訴人等主張被害人於車禍發生後，確有手
      臂擦傷及頭部外傷等症狀，並非僅有鼻下人中部位擦傷出血之傷害而已，尚非
      虛妄，應堪採信。
（二）本件上訴人前揭刑事案件警訊中已坦承：係因怕人誤會許築地為其撞到，所以
      才下車查看，並報警送醫，於醫院員警欲對之製作筆錄時，其向員警表明要私
      下和解，並給付醫藥費新台幣五千元等語（見前揭相驗卷第七頁反面）；又證
      人即當時在場處理之員警陳正義於前揭刑事案件偵查、原審及本院前審調查時
      亦均證稱：當時上訴人乙○○說要私下和解等情（見前揭相驗卷第十三頁反面
      、原審刑事卷第二十三頁、本院上訴卷第三十五頁）；則衡情如上訴人未撞及
      許築地機車以致肇事，以其為三十五歲之成年人，且有多年之職業駕駛經驗，
      焉有於肇事之初，即急欲與被害人商談和解事宜，並表示要先給付部分醫藥費
      之可能？另證人陳正義於原審刑事案件調查時已證稱：當時拖車右後方有擦撞
      痕跡等語（見原審刑事卷第二十三頁），而檢察官於八十四年五月四日勘驗上
      訴人肇事所駕之曳引車時，亦發現該車右後邊車尾部分仍有不明刮痕，此有勘
      驗筆錄一份附於相驗卷中可參（見相驗卷第十一頁）；再參以當時在現場目擊
      之證人蔡玉女於原審及本院前審刑事案件調查時復證稱：當時其剛好經過那裏
      ，看見上訴人拖車後面擦到許築地，其所站位置是在車尾（即上訴人所駕曳引
      車）後邊等語（見原審卷第二十二頁，本院上更一卷第二十二頁）以觀；上訴
      人所駕駛之半聯結車確於前揭時地擦撞被害人許築地之情形，殆無疑義。
（三）至於上訴人於前揭刑事案件審理時所舉之證人林文王肇事當時雖坐在駕駛座旁
      ，惟其於原審刑事庭已證稱：其未看見許築地倒地，只聽乙○○告訴伊說有人
      倒在車旁，之前沒有看見許築地，也沒有聽到什麼聲音等語（見原審刑事卷第
      三十二頁）﹔嗣於本院刑事庭更二審調查中卻證稱：其從後視鏡看，被害人已
      倒在地上等語；姑不論其前揭所證已因先後不一，致不足採；且其於車禍發生
      時既未親眼目睹，自尚不能採為有利於上訴人之認定。況上訴人於前揭刑事案
      件自警訊至偵查中均未提及其當時扶起許築地曾聞有酒味，惟至原審刑事庭調
      查時始供稱許築地因酒醉倒地云云；惟按被上訴人丙○○已陳稱：許築地從不
      喝酒等語（見原審刑事卷第四十三頁反面），而當時協助將許築地送醫之證人
      詹武忠於原審時亦證稱：未聞到許築地身上有酒味等情（見原審刑事卷第七十
      七頁），另於車禍發生後第一位醫治許築地之醫師即證人黃榮標於原審刑事庭
      復證稱：如有明顯飲酒，一般會記載，但當天病歷表未記載許築地有喝酒等語
      （見原審卷第五十九頁）；可見被害人許築地並非因酒醉騎車自行倒地，極為
      明確。再者，上訴人所駕駛之曳引車，因工作之關係，時常會有刮痕，且車身
      很髒，因此實無法判斷該車右後車尾部分之刮痕究為新痕或舊痕，惟參以被害
      人許築地當時所騎之機車，於肇事後停放在肇事現場附近，於當晚即遭竊，復
      於十日內尋獲，已面目全非，與原先之型式、顏色均不相同，已非原來之機車
      ，被害人家屬遂將之賣給機車行，而該機車行又將之轉賣給他人等情，此亦據
      被上訴人丙○○於本院更一審刑事庭陳述明確在卷（見本院上更一卷第三十七
      頁反面）；因此二車固無從加以比對，惟依前揭說明，仍無礙於上訴人確於前
      揭時地駕駛之半聯結車擦撞被害人許築地之成立。
（四）按汽車行經設有禁止超車標線地段，不得超車，且超車時應與前車左側保持半
      公尺以上之間隔超過；道路交通安全規則第一百零一條第二款、第五款分別定
      有明文；且此為一般之交通常識，乃社會上稍具常識者所皆知。而本件肇事地
      點為設有禁止車車標線地段，有道路交通事故調查報告表（二）附於前揭刑事
      案件偵查卷可參（見臺灣雲林地方法院檢察署八十四年度偵字第六六○號卷影
      本第八頁）；則上訴人既為職業駕駛人，自應為其所知悉，並應特別注意者；
      且車禍當時為日間、天候晴、路面乾燥、無障礙物、視距良好等情，亦有前揭
      道路交通事故調查報告表（二）在卷可憑；自無不能注意之情事，惟本件上訴
      人竟疏未注意，以致肇事；再徵諸本件車禍經送由臺灣省嘉雲區行車事故鑑定
      委員會鑑定結果，其鑑定意見第三點亦同此認定以觀，此有該委員會鑑定意見
      書附於前揭偵查卷可參（見偵查卷第十四頁），上訴人乙○○確具有過失之責
      任，亦堪認定。
（五）再者，本件被害人許築地確因本件車禍而受有頭部外傷、腦挫傷合併腦血腫、
      水腦症等傷害，惟經送醫施行開顱手術後死亡之事實，已據被上訴人等於原審
      及本院審理時陳述在卷，並有其所提出之「彰化基督教醫院」、「臺北市立和
      平醫院病歷表」影本各一份附於前揭刑事卷可稽（見前揭相字卷第八至十頁）
      ；而本件車禍有關被害人許築地之死因經臺灣高等法院檢察署法醫中心鑑定結
      果已認為：「死者（許築地）車禍前曾患腦幹出血、中風。再者死者確曾因車
      禍，頭部受傷，或因而有過外傷性硬膜外出血。如無死者原有老年性、高血壓
      腦出血─中風，恐不致再三開顱還會死亡。因此認為其車禍係間接死因，非唯
      一死因」等語，有該署前揭八十四年十二月二十七日檢義醫字第一五六九九號
      函一份在卷可憑。而被害人許築地於車禍發生前身體狀況良好，已據被上訴人
      丙○○於刑事庭陳述明確在卷，而前揭二醫院之病歷表中亦未載明許築地曾患
      有腦幹出血、中風之病症；故被害人許築地是否患有腦幹出血、中風之舊疾，
      已有可疑。且縱被害人許築地在本件車禍發生前確曾患有腦幹出血、中風等症
      狀，惟依前揭臺灣高等法院檢察署法醫中心鑑定報告之鑑定意見，亦足認若非
      因上訴人之過失行為發生本件車禍事故，使被害人許築地之頭部受創，致在上
      訴人之過失行為與被害人之舊疾互相結合之下，導致被害人在多次開刀之後，
      仍無法避免死亡之結果。再參諸刑法上之過失犯，以過失行為與結果之發生，
      在客觀上有相當因果關係始得成立。所謂相當因果關係，係指綜合行為當時所
      存在之情況，為客觀的觀察，認為在一般情形下，有此環境、有此行為之同一
      條件，均可發生同一之結果者，其行為與結果間即有相當之因果關係。故若行
      為與其他條件相結合，發生結果，而該條件於行為時果已存在者，其行為與結
      果仍不失有相當因果關係以察；本件上訴人之過失行為與被害人之死亡間，自
      應認具有相當因果關係，亦無疑義。
六、按因故意或過失不法侵害他人權利者，負損害賠償責任；又被害人對於第三人負
    有法定扶養義務者，加害人對於該第三人亦應負損害賠償責任；另被害人之父母
    、子女、及配偶，雖非財產上之損害，亦得請求賠償相當之金額；至受僱人因執
    行職務不法侵害他人之權利者，由僱用人與行為人連帶負損害賠償責任；民法第
    一百八十四條第一項前段、第一百八十五條第一項前段、第一百九十二條、第一
    百九十四條及第一百八十八條第一項前段分別定有明文。次按慰藉金之賠償須以
    人格權遭遇侵害，使精神上受有痛苦為必要，其核給之標準固與財產上損害之計
    算不同，然非不可斟酌雙方身分資力與加害程度，及其他各種情形核定相當之數
    額（最高法院五十一年度台上字第二二三號判例參照）。本件上訴人乙○○就前
    揭車禍之發生既具有過失，已如前述；而上訴人金保交通公司確為上訴人乙○○
    之僱用人，已為上訴人乙○○所不爭執，復經原審向臺灣省交通處嘉義監理所雲
    林監理站函調牌照ＩＶ－一七五號半聯結車之車籍資料在卷可憑（原審卷二第四
    十九頁），自屬真實。從而被上訴人等據此請求上訴人金保公司與上訴人乙○○
    應連帶負損害賠償責任，並本於侵權行為之法則，請求上訴人等應連帶賠償被上
    訴人等扶養費、醫藥費、殯葬費、或精神慰撫金及其法定遲延利息，自屬有據。
    茲就被上訴人等請求之損害賠償金額是否可採，分項審酌如下：
（一）殯葬費用部分：
      本件被上訴人丙○○主張其為被害人許築地共支出殯葬費一十四萬四千三百七
      十元，固據提出喪葬費明細表、收據各一份及繳款書共二張（以上均為影本）
      為證（原審卷一第四、十一至十二頁）；惟按殯葬費賠償之範圍固應以實際支
      出之費用為準，然仍應斟酌被害人當地之習慣、被害人之身分、地位及生前之
      經濟狀況，認為相當者為限；查被上訴人丙○○主張其共支出殯葬費中有關紙
      厝二萬元之支出項目，因非屬必要或社會上一般發生此事即必需之支出，應予
      扣除；至其餘請求十二萬四千三百七十元部分乃屬必要之支出；因之被上訴人
      丙○○此部分請求上訴人等應給付之金額於十二萬四千三百七十元之範圍內，
      應予准許，至其餘部分（即二萬元）則於法無據，難謂正當。
（二）醫藥費用部分：
      本件被上訴人丙○○主張其為被害人許築地共支付生前醫藥費計二十二萬八千
      二百六十二元，固據提出收據影本共十二紙為證（原審卷一第十三至十八頁）
      ；惟經本院核閱該十二紙收據內容所載，除其中膳食費四千八百二十元部分，
      尚難認係屬醫療之必要費用，而不應准許外；其餘住院費、放射檢查費、掛號
      門診費及掛號費等共計二十二萬三千四百四十二元，依被害人所受傷害及收據
      所載明醫療費別以觀，核屬治療上之必要支出費用；因之被上訴人丙○○此部
      分請求上訴人等應連帶給付之金額於二十二萬三千四百四十二元之範圍內，應
      予准許，至其餘部分（即四千八百二十元）則於法無據，難謂正當。
（三）精神慰藉金部分：
      本件被害人許築地係被上訴人丁○○之夫，另被上訴人丙○○等六人則係許築
      地之子女，被害人許築地因上訴人乙○○之疏失行為而致死，渠等突遭此喪夫
      （父）之痛，哀痛逾恆，實足令其痛不欲生，精神上遭受極大痛苦，不言可喻
      。經查被上訴人丁○○以農為業，並不識字；其餘被上訴人丙○○等六人則均
      已成年，分別以農或工為業；至上訴人乙○○教育程度為國中畢業，從事聯結
      車駕駛之工作，經濟狀況並不佳；有被上訴人所提出之戶籍謄本及前揭刑事案
      件之警訊筆錄在卷可參；本院斟酌兩造之教育程度、身分、地位、經濟能力、
      上訴人乙○○所受之刑罰制裁、犯罪後之情況，上訴人金保交通公司之營業狀
      況及被上訴人等因此遭受精神上痛苦之程度等一切情狀，應認被上訴人丁○○
      請求上訴人等連帶賠償其非財產上之損害三十萬元，及被上訴人丙○○等六人
      請求被告等連帶賠償其非財產上之損害於十五萬元之範圍內，均為適當；至被
      上訴人丙○○等六人各超過之部分即十五萬元，尚嫌過高，均難謂正當。
（四）扶養費部分：
      本件被上訴人丁○○主張其係二十四年八月十六日出生，前揭車禍事故發生時
      為六十歲，依內政部編印之台灣地區簡易生命表尚有餘命一九．六二年，以二
      十年計，按八十四年所得稅親屬寬減額為六萬三千元計，以霍夫曼計算法扣除
      中間利息後，可請求八十八萬八千八百零六元之扶養費。查被上訴人丁○○主
      張其係二十四年八月十六日出生為被害人許築地之妻，有前揭戶籍謄本影本一
      份在卷可參；於被害人許築地死亡（即八十四年五月三日）時年齡為五十九歲
      八月又十七天（依四捨五入認定為六十歲），則以內政部八十五年編印之「台
      灣省十六縣簡易生命表」核計，六十歲女性平均餘命為二○‧八五年，被上訴
      人丁○○至少可活到民國一○四‧八五年；又被上訴人丙○○等六人係被上訴
      人吳許菊之子女，有前揭戶籍謄本在卷可按，渠等均對被上訴人丁○○負有法
      定扶養義務，是以被上訴人丁○○亦僅喪失七分之一之扶養權利。從而依八十
      四年度綜合所得稅法扶養親屬寬減額為每人全年六萬八千元（即自八十四年五
      月三日至九十四年八月十五日，共計十年又一百零五天），年滿七十歲（即自
      九十四年八月十六日起，共十年又二百零五天）受扶養之直系尊親屬，每人全
      年十萬二千元核計，則被上訴人丁○○可獲得之扶養費為一百七十七萬六千八
      百五十元（計算方式：〔68000x10〕＋〔68000x105/365〕＋〔102000X10〕＋
      〔102000X205/365〕＝680000＋19562＋000 0000＋57288 ＝0000000）。採霍
      夫曼式計算法扣除中間利息，則被上訴人丁○○一次可獲得之扶養費為九十一
      萬一千二百零六元（即512821＋〔512821x0.776850〕＝512821＋398385＝911
       206，元以下採四捨五入，以上之霍夫曼計算表參見孫森焱著民法債編總論第
      二四五頁）。再者被害人許築地之負擔比例為七分之一，已如前述，故本件被
      上訴人丁○○請求給付扶養費在十三萬零一百七十二元之範圍內（即911206÷
      7 ＝130172，元以下四捨五入），應予准許。至超過上開金額部分即七十五萬
      八千六百三十四元（即000000－000000＝758634）之請求，因未扣除扶養之負
      擔比例因素，為無理由，不應准許。另原審就此部分判決上訴人等應連帶給付
      十萬三千七百六十七元，減少二萬六千四百零五百元，惟被上訴人丁○○就此
      部分並未提起上訴，併此敘明。
七、綜上所述，本件被上訴人等主張被上訴人丁○○係被害人許築地之妻，被上訴人
    丙○○等六人係許築地之子女。嗣被害人許築地於八十三年十一月三十日下午五
    時許，騎駛牌照ＶＱＣ－七四五號機車行經雲林縣麥寮鄉○○路一二七號前時，
    因受僱於上訴人金保交通公司之上訴人乙○○駕駛牌照ＩＶ－一七五號半聯結車
    欲超越時，未注意保持兩車併行之間隔，致超車時擦撞許築地所騎乘之機車，致
    許築地人車倒地，而受有頭部外傷；嗣經送醫急救，延至八十四年五月三日死亡
    。另上訴人乙○○係上訴人金保交通公司之受僱人，其因執行職務時不法侵害許
    築地致死，上訴人金保公司自應負連帶損害賠償責任。爰本於侵權行為之法律關
    係，請求判決上訴人等應連帶給付被上訴人丁○○四十三萬零一百七十二元（即
    300000＋130172＝430172）；應連帶給付被上訴人丙○○四十九萬七千八百一十
    二元（即223442＋150000＋124370＝497812）；應連帶給付被上訴人壬○○、庚
    ○○、辛○○、戊○○、己○○各十五萬元，及均自起訴狀繕本送達上訴人金保
    交通公司之翌日即八十五年八月十一日起至清償日止，按週年利率百分之五計算
    之法定遲延利息，為有理由，應予准許；至被上訴人等各逾此部分之請求（即被
    上訴人丁○○為七十五萬八千六百三十四元，被上訴人丙○○為十七萬四千一百
    七十五元，被上訴人壬○○、庚○○、辛○○、戊○○、己○○各十五萬元），
    為無理由，應均予駁回。原審判命上訴人等應連帶給付被上訴人丁○○四十萬三
    千七百六十七元，連帶給付被上訴人丙○○四十九萬七千八百一十二元，連帶給
    付被上訴人壬○○、庚○○、辛○○、戊○○、己○○各十五萬元及法定利息，
    並依兩造之聲請分別酌定相當之擔保金額准免為假執行之宣告，經核並無違誤。
    上訴人等就其敗訴部分上訴意旨指摘原判決不當，求予廢棄改判，駁回被上訴人
    等在第一審之訴及假執行之聲請，為無理由，應均予駁回。至本院雖認定上訴人
    等應連帶給付被上訴人丁○○四十三萬零一百七十二元，惟按民事訴訟係採處分
    權主義，法院審判之對象及其範圍，均應受當事人聲明之拘束，此乃依據私法自
    治法理所採行之原則；亦即上訴人於上訴狀內表明上訴之聲明，上級法院即應依
    其上訴聲明之範圍為調查裁判，不得對上訴人為更不利之判決（此為不利益變更
    禁止原則）；故本院就此上訴人等應再連帶給付部分，自不得加以判決，附此敘
    明。
八、又本件待證事實已臻明確，兩造其餘攻擊防禦方法及舉證，對判決之結果已不生
    影響，爰不一一詳為審酌，併此敘明。
九、據上論結，本件上訴為無理由，依民事訴訟法第四百四十九條第一項、第八十五
    條第二項、第四百六十三條、第三百八十五條第一項前段判決如主文。
中      華      民      國    九  十    年      三      月      六      日
                                    臺灣高等法院臺南分院民事第四庭
~B1審判長法官  王    惠    一
~B2      法官  蘇    清    恭
~B3      法官  張    世    展
右為正本係照原本作成。
如對本判決上訴，須於判決送達後二十日內向本院提出上訴狀，其未表明上訴理由者
，應於上訴後二十日內向本院提出上訴理由書。
中      華      民      國    九  十    年      三      月      八      日
~B法院書記官  廖    英    琇


司法院資訊處製作；財團法人民間司法改革基金會備份。
